【裁判字號】    98,交聲,1176
【裁判日期】    980731
【裁判案由】    交管條例聲異
【裁判全文】
臺灣板橋地方法院交通事件裁定
原處分機關  交通部公路總局臺北區監理所板橋監理站
異  議  人
即受處分人  甲○○
上列異議人即受處分人因違反道路交通管理處罰條例案件，對於
交通部公路總局臺北區監理所板橋監理站民國98年 5月11日所為
之板監裁字第裁 41─A00XMG292號處分，聲明異議，本院裁定如
下：
    主  文
原處分撤銷。
甲○○不罰。
    理  由
一、按法院受理交通事件，準用刑事訴訟法之規定，道路交通管
    理處罰條例第八十九條前段定有明文。而「認定犯罪事實所
    憑之證據，雖不以直接證據為限，間接證據亦包括在內，然
    而無論直接證據或間接證據，其為訴訟上之證明，須於通常
    一般之人均不致有所懷疑，而得確信其為真實之程度者，始
    得據為有罪之認定，倘其證明尚未達到此一程度，而有合理
    之懷疑存在而無從使事實審法院得有罪之確信時，即應由法
    院為諭知被告無罪之判決。」（最高法院七十六年臺上字第
    四九八六號判例意旨參照），即法院審理違反道路交通管理
    處罰條例聲明異議案件時，亦應有其適用。易言之，法院應
    憑證據認定異議人即受處分人之違規事實，如仍有合理懷疑
    存在時，即應從有利於受處分人之認定。
二、本件原處分認異議人即受處分人甲○○於民國九十八年四月
    六日晚上八時四十五分許，駕駛車號QW九─九二三號輕型機
    車，行經臺北市○○○路與林森北路路口，因夜間行駛不依
    規定開亮頭燈，為臺北市政府警察局交通警察大隊直屬第三
    分隊執勤員警攔停當場掣單舉發。嗣受處分人於應到案日期
    前之九十八年四月二十日逕向舉發機關臺北市政府警察局交
    通警察大隊提出申訴，經舉發機關調查結果，仍認受處分人
    有上開不依規定使用燈光之違規行為，原處分機關乃依道路
    交通管理處罰條例第四十二條及違反道路交通管理事件統一
    裁罰基準表規定，裁處罰鍰新臺幣（下同）一千二百元。
三、異議意旨略以：伊有開啟頭燈，儀表板的燈也有亮，為警攔
    停後檢查車頭燈的遠近燈都是正常，警察當場判定伊未開頭
    燈，就直接開單，沒有確認伊機車是否因接觸不良導致頭燈
    未亮。當時有向警察表明事發前一周內曾經修理過頭燈，警
    察置之不理等語。
四、按汽車行駛時，夜間應開亮頭燈；汽車（包括機器腳踏車）
    駕駛人，不依規定使用燈光者，處一千二百元以上三千六百
    元以下罰鍰，道路交通安全規則第一百零九條第一款、道路
    交通管理處罰條例第四十二條分別定有明文，而所謂「不依
    規定使用燈光」，當係駕駛人之燈光並未損壞而堪使用，復
    未開亮頭燈，始有依上開條文處罰之餘地，此觀前引條文之
    文義自明。異議人就其所騎乘之QW九─九二三號輕型機車於
    夜間行駛時頭燈確實未亮一節並不爭執，亦據證人即本件舉
    發員警乙○○於本院調查時到庭結證在卷（詳本院九十八年
    六月二十五日訊問筆錄）。惟查，異議人前開機車大燈雖未
    發揮作用，其原因容有多端，除可能係異議人未依規定開啟
    使用燈光（即燈光並未損壞，惟異議人刻意未予開啟或者疏
    於開啟使用）之情形外，亦不能排除：(1)頭燈損壞不予修復
    ，或係(2)於騎駛出發之時尚可正常發揮照明功用，惟於行車
    途中突發臨時損壞等情形之可能性。異議人既執前揭情詞置
    辯，自應予以究明。就此，證人乙○○到庭具結證稱：「現
    場異議人表示頭燈曾經因為故障送修... 異議人沒有發現自
    己機車的車頭燈未亮，現場經我們測試後發現近燈不會亮，
    遠燈會亮。」、「（問：攔停時是否有注意到異議人的儀表
    板與車頭燈是同一開關？）沒有注意。（問：攔停時異議人
    的儀表板有無亮？）現場沒有注意到。（問：攔停時有無檢
    查異議人的頭燈開關是否是開啟的狀態？）沒有注意到。因
    為攔停時異議人立即熄火停車。」等語（見上開筆錄第二頁
    、第三頁），並提出現場錄音光碟一片附卷為佐，復經本院
    當庭勘驗上開現場錄音光碟結果顯示：「... 員警測試異議
    人車頭燈後表示近燈故障，異議人一再表示已經修過三次，
    但是有時候油一催燈就會熄滅，有時候又會亮，伊也不知道
    ... 」，是本件舉發當時異議人機車頭燈之近光燈確實發生
    故障，未能有效發揮正常功能，且異議人係於為警攔查時始
    知悉其機車頭燈未亮等情，應堪認定。衡酌汽車駕駛人在行
    車前固有注意檢查燈光是否確實有效之義務，然於行車前汽
    車燈光原本作用正常，而在行駛途中突然發生損壞或一時接
    觸不良發生故障之情形，並非事理所無，遇此情形，汽車駕
    駛人在未能及時察覺或不及立刻修復損壞之情形下繼續行駛
    ，自與「不依規定使用燈光」或「損壞不予修復」之要件不
    符，亦不應遽予處罰。況依證人乙○○所證上開情節，亦無
    法證明異議人係刻意未予開啟或者疏於開啟使用燈光，復無
    法完全排除異議人之機車頭燈係騎駛上路後，始臨時發生故
    障之可能性，此外，復查無其他積極證據足以證明異議人確
    有原處分機關所認定之違規事實，而容有合理之訴訟上懷疑
    ，則依前揭準用刑事訴訟法之罪疑唯輕，亦即訴訟上之待證
    事實「倘有懷疑，則從被告之利益作解釋」之證據法則，自
    應作對異議人有利之認定，認其上開辯解可採，是異議人顯
    非刻意不依規定開啟使用燈光一節，堪予認定。從而，原處
    分機關未予詳查上情，徒憑原舉發機關之舉發，逕予裁處罰
    鍰一千二百元，難認為允當，無可維持。是本件聲明異議為
    有理由，應由本院將原處分撤銷，改諭知異議人不罰，以昭
    審慎。
據上論斷，應依道路交通案件處理辦法第二十條前段，裁定如主
文。
中    華    民    國    98    年    7     月    31    日
                    交通法庭    法  官  劉  安  榕
以上正本證明與原本無異
如不服本裁定，應於裁定送達後5 日內敘明抗告理由，向本院提
出抗告狀。
                                書記官  陳  盈  真
中    華    民    國    98    年    8     月    4     日


司法院資訊處製作；財團法人民間司法改革基金會備份。
